【裁判字號】    98,訴,300
【裁判日期】    980730
【裁判案由】    所有權移轉登記
【裁判全文】
臺灣桃園地方法院民事判決               98年度訴字第300號
原      告  丙○○○
訴訟代理人  蘇明淵律師
            謝孟儒律師
被      告  丁○○
訴訟代理人  甲○○
上列當事人間請求所有權移轉登記事件，於民國98年7月9日言詞
辯論終結，本院判決如下：
    主  文
原告之訴駁回。
訴訟費用由原告負擔。
    事實及理由
一、本件原告起訴主張：
  (一)緣原告之夫梁宏珍（已歿）與被告為兄弟，渠等原與其他兄
    弟共同繼承祖傳土地，於民國94年間因兄弟協議分家，兩造
    遂與梁宏珍及被告之子甲○○共四人於94年11月9 日簽訂土
    地文件交換書（下稱系爭交換契約），約定原告應將梁宏珍
    所有坐落桃園縣楊梅鎮○○○段47 地號土地（應有部分5分
    之1），與被告交換其所有同段124、125、126地號（126 地
    號已於97年5月分割為126、126-1、126-2地號）土地（應有
    部分均為5分之1），並於訂約同時已互交相關土地權利文件
    ，復原告已於95年12月間依約將同段47地號土地移轉予被告
    指定之人即被告之子梁坤政，雖被告亦陸續移轉其上開共有
    土地予原告，惟至今尚存1筆同段126-1地號土地（下稱系爭
    土地），未依約辦理移轉，經委託律師發函催告履行契約義
    務，被告仍拒不移轉。
  (二)按當事人雙方約定互相移轉金錢以外之財產權者，準用關於
    買賣之規定，民法第398 條已有明文。觀諸系爭交換契約內
    容，可知兩造係約定交換各自所有土地，性質上應屬互易契
    約，自應準用買賣之規定。
  (三)簽訂系爭交換契約當時，雖被告未親自前來原告家中簽約，
    然其已委任甲○○代理簽訂契約，並於交換契約上親簽其姓
    名，甲○○甚至提出被告之印鑑證明、身分證件等相關文件
    ，並依照交換契約之本旨委任鍾榮貴代書辦理土地交換移轉
    登記事宜，足見甲○○確實得到被告之授權而簽訂契約。觀
    以本件交換土地之源由，起因原告之夫梁宏珍與被告及其他
    兄弟等人年事已高，家族中人即決定協議以現有之分管事業
    來分割所有共有土地，並多次召開家族會議協商分割方案，
    於協商期間，被告皆委託其子甲○○代理出席，嗣於94年間
    協議出最後一部分共有土地（即同段47、124、125、126、
    137、138、138-1、127地號）分割方案，並製作分配表以資
    遵循，被告事後會與原告訂立交換契約，乃其來有自，是被
    告辯稱其對土地交換之事一無所悉，顯係卸責之詞。此外，
    甲○○已於94年11月7 日以代理人名義，將梁宏珍所有同段
    47地號土地移轉登記予梁坤政，此有土地登記申請書、土地
    登記謄本在卷可考，原告已履行契約義務完畢。為此，爰依
    契約之法律關係，提起本件訴訟，並聲明：被告應將坐落桃
    園縣楊梅鎮○○○段126-1 地號土地（應有部分5分之1）之
    所有權移轉登記予原告。
二、被告則以：被告未在系爭交換契約上簽名，其上亦無記載甲
    ○○為代理人或被告為被代理人之字樣，原告前揭所稱並非
    事實。被告從未委任甲○○代理其簽立該份交換契約，原告
    主張被告有「委任」或「代理」之事實，應提出證據以實其
    說。觀以甲○○僅於交換契約簽收人欄上簽名，係為簽收印
    鑑證明、身分證、土地權狀等證件，並非契約之簽約人。而
    原告之夫梁宏珍所有同段47地號土地固經移轉登記予梁坤政
    ，然依原告提出上開土地登記申請書所示，梁宏珍係以買賣
    為登記原因移轉土地所有權予梁坤政，要與約定交換土地之
    法律關係有間。又據原告提出之會議紀錄以觀，該次會議係
    為處理「水流東段37田共有分割」事宜，與上開土地全無關
    聯，兩者間涉屬不同之當事人及法律關係，且與被告無關等
    情，資為置辯，並聲明：駁回原告之訴。
三、本件原告起訴主張：原告之夫梁宏珍（已歿）與被告為兄弟
    ，渠等原與其他兄弟共同繼承祖傳土地，於94年間因兄弟協
    議分家，原告遂與梁宏珍於94年11月9 日，與被告（由伊子
    甲○○代理）簽訂土地文件交換書（下稱系爭交換契約），
    約定原告應將梁宏珍所有坐落桃園縣楊梅鎮○○○段47地號
    土地（應有部分5 分之1） ，與被告交換其所有同段124 、
    125 、126 地號（126 地號已於97年5 月分割為126 、126-
    1 、126-2 地號）土地（應有部分均為5 分之1） ，並於訂
    約同時已互交相關土地權利文件之情，並提出土地文件交換
    書為證，然為被告所否認，並以伊並未在土地文件交換書上
    簽名，伊並未授權伊子甲○○為土地交換等情置辯。經查：
    (一)按互易依民法第398 條準用買賣之規定，當事人對於互易
      之標的物，不以有處分權為必要，且互易契約成立時，互
      易所約定之財產權，固未必已存在（參照最高法院69年度
      台上字第3882號、79年度台上字第2402號民事判決要旨）
      。是互易契約之當事人並不以係所約定財產權之所有權人
      為必要，合先敘明。
    (二)觀諸本件土地文件交換書土地所有權人即原告之配偶梁宏
      珍與被告均未簽名（或蓋章、署押），而梁宏珍與被告均
      未書立授權書（或委任書），且如前所述，互易契約又不
      以所有權（或有處分權）人為要件，是本件土地交換書契
      約之當事人為何人即有疑義？
    (三)證人即原告之子乙○○到庭證稱：（問：為何會寫這一份
      ？）甲○○提議的，他拿被告的所有權狀及印鑑證明說要
      跟我交換土地。（問：當時你父親還在嗎？）當時他還在
      ，但他年紀老邁，有交待給我處理，說要給我母親做老本
      ，所以我有請我母親在上面簽名。（問：甲○○有無把土
      地所有權狀、印鑑證明、身分證影本交給你？為何不去辦
      理？）有，我們那房分得的土地有124 、125 、126 ，但
      126 上面有建物會有稅務問題，我有跟甲○○說若稅務問
      題解決後再給我資料辦理，但後續甲○○就不予理會。之
      前124 、125 已經辦理好了但是辦理126 時他就拒絕等情
      （參見98年6 月4 日言詞辯論筆錄），證人甲○○到庭證
      稱（問：提示原證1 即土地文件交換書，上面簽名是否你
      所為？）是我簽的（問：簽名表示何意？）乙○○要求我
      私下跟他簽的，用意是地號124 、125 、126 他去辦過戶
      ，而地號047 我自己辦過戶。047 是我的土地，我送給我
      弟弟梁坤政。土地原本是被告丁○○的，我有把地號124
      、125 、126 之土地交給乙○○。梁宏珍的部分（即地號
      124 、125） 在95年就已經轉過去。地號126 部分，詳陳
      報狀四，我已經將資料交付，他們自己的原因導致沒有辦
      理過戶（參見98年6 月4 日言詞辯論筆錄）。綜上可知，
      本件是被告之子甲○○與原告之子乙○○達成協議，互相
      交換系爭土地文件。
    (四)被告抗辯並未授權其子甲○○與原告為系爭土地交換之情
      ，核與證人即被告之子甲○○到庭證述相符。原告雖主張
      證人甲○○能提出被告之系爭土地所有權狀、印鑑證明、
      及身分證影本，並依協議履行，被告即有授權伊子甲○○
      簽訂土地文件交換書等情。惟質之證人甲○○為何能拿到
      父親的印鑑證明、所有權狀？證人甲○○證稱：我都知道
      放在哪裡所以我就自己拿之情（參見前揭言詞辯論筆錄）
      。是並無法證明係被告將土地所有權狀等文件交予伊子甲
      ○○，更遑論有授權伊子代理伊為本件交換土地。況縱令
      被告確有將土地所有權狀、印鑑證明及身分證影本交予甲
      ○○，尚有可能係欲贈與土地、或委託辦理貸款、或僅單
      純交予保管、或質押等事由，不一定即表示授權甲○○與
      原告等人辦理土地交換事宜。是被告此部分之抗辯應可採
      信。
四、綜上所述，本件被告並未與原告訂定土地文件交換書，從而
    原告基於互易契約之法律關係，請求判決被告應將坐落桃園
    縣楊梅鎮○○○段126-1 地號土地（應有部分5 分之1） 之
    所有權移轉登記予原告，為無理由，應予駁回。
五、據上論結，本件原告之訴為無理由，爰依民事訴訟法第78條
    ，判決如主文。
中    華    民    國    98    年     7     月    30   日
                       民事第一庭法  官  吳爭奇
上為正本係照原本作成。
如對本判決上訴，須於判決送達後20日內向本院提出上訴狀。
中    華    民    國    98    年     7     月    31   日
                                 書記官  黃瓊儀

司法院資訊處製作；財團法人民間司法改革基金會備份。
